臺灣屏東地方法院刑事判決　　　　　　　 99年度訴字第906號
公　訴　人　臺灣屏東地方法院檢察署檢察官
被　　　告　楊玉鎂
　　　　　　邱雅蓁
上列被告因偽造文書等案件，經檢察官提起公訴（98年度偵字第
8382、8449號），被告就被訴事實為有罪之陳述，經合議庭裁定
由受命法官獨任進行簡式審判程序，本院判決如下：
    主  文
楊玉鎂共同犯如附表一所示之罪，各處如附表一所示之刑。應執
行有期徒刑壹年陸月，如附表二所示之物及署名、印文均沒收。
邱雅蓁共同犯如附表一所示之罪，各處如附表一所示之刑。應執
行有期徒刑壹年肆月，如附表二所示之物及署名、印文均沒收。
    事  實
一、楊玉鎂因缺錢花用，明知邱雅蓁及所介紹之莊世宗（由公訴
    人另行偵辦）、真實姓名、年籍不詳之綽號「阿海」、「老
    爺」成年男子均係詐欺集團成員，由該集團安排持偽造證件
    至金融機構申請開戶可賺取新臺幣（下同）2 千元之報酬，
    與邱雅蓁、莊世宗及「阿海」、「老爺」共同基於偽造公印
    文、行使意圖供冒用身分使用而偽造之國民身分證、偽造之
    健保卡之特種文書、偽造私文書及意圖為自己不法所有而詐
    欺取財之犯意聯絡，由楊玉鎂於民國97年間某日，提供其相
    片予邱雅蓁交由上開詐欺集團某成員，由不詳之人將楊玉鎂
    之相片存入製作而載有「王雅玲」年籍、個人資料之國民身
    分證及健保卡內，以偽造屬於特種文書之「王雅玲國民身分
    證」（其上並有偽造之「內政部印」公印文1 枚）、「王雅
    玲健保卡」各1 張，另於不詳時、日委託不知情之成年刻印
    業者刻製「王雅玲」之印章1 枚，由楊玉鎂、邱雅蓁、「阿
    海」於97年12月16日共同持上開偽造之「王雅玲」之身分證
    、健保卡及印章，至位於高雄市苓雅區○○○路9 號「日盛
    商業銀行苓雅分行」（下稱日盛商銀），由楊玉鎂在個人戶
    開戶申請書、委託書上，偽簽王雅玲之署名共3 枚，並偽蓋
    王雅玲之印文3 枚，併同上開偽造證件持以向不知情之日盛
    商銀行員行使之，用以表明係王雅玲本人欲申請開立該銀行
    之帳戶，並申請存摺、金融卡，致日盛商銀行員不查，陷於
    錯誤而審核通過，發給楊玉鎂上開銀行之存款帳戶存摺、金
    融卡（含密碼）等物，足以生損害於王雅玲、戶政機關對於
    國民身分證核發與管理、全民健康保險局對全民健康保險卡
    核發與管理及日盛商銀對客戶資料管理之正確性。嗣楊玉鎂
    取得上開銀行之存款帳戶存摺、金融卡（含密碼）等物後，
    於同日在前開日盛商銀前，將上開帳戶存摺、金融卡（含密
    碼）交付予「阿海」使用，供作詐騙財物匯款之工具，並取
    得2 千元之代價，而由「阿海」及所屬之詐欺集團成員藉該
    帳戶遂行詐欺取財之犯罪。嗣由某姓名年籍不詳之詐欺集團
    成年成員，於97年12月19日，在網路上結識黃申均，對其佯
    稱投資海外股市可獲暴利，致黃申均陷於錯誤，依指示於97
    年12月19日、23日、26日，先後3 次共匯款815,000 元至楊
    玉鎂所申辦之前揭帳戶內，隨即被某上開詐欺集團成年成員
    持金融卡及密碼提領一空。嗣黃申均察覺有異，始知受騙而
    報警處理。
二、楊玉鎂因上開偽造之「王雅玲」身分證、健保卡於辦妥上開
    日盛商銀帳戶後已交由邱雅蓁轉交詐騙集團某成員保管，因
    無通訊工具使用，復與邱雅蓁共同基於行使意圖供冒用身分
    使用而偽造之國民身分證、健保卡之特種文書、偽造私文書
    、及意圖為自己不法所有而詐欺取財、詐欺得利之犯意聯絡
    ，由邱雅蓁將上開偽造之「王雅玲」身分證、健保卡交付楊
    玉鎂，共同為下列犯行：
（一）由楊玉鎂於98年1 月23日前往設於屏東縣恆春鎮○○路26
      號1 樓「臺灣大哥大股份有限公司（下稱臺灣大哥大）恆
      春省北服務中心」，持上開偽造之「王雅玲國民身分證」
      、「王雅玲健保卡」，以王雅玲之名義，在臺灣大哥大行
      動通信網路業務服務申請書上，偽造王雅玲署名2 枚，持
      交不知情之店員林淑娟，表示「王雅玲」向臺灣大哥大申
      請行動電話門號使用之意，足生損害於臺灣大哥大對電話
      門號管理之正確性及王雅玲，並使上開服務中心及臺灣大
      哥大均陷於錯誤，而同意給予行動電話門號0000000000號
      之SIM 卡及免費搭配的手機1 支（廠牌UTEC，型號T503）
      。楊玉鎂取得上開手機門號後，撥打對外通話，致臺灣大
      哥大不知上情而陷於錯誤，因而提供通信服務，迄至98年
      4 月16日停話為止，共計詐取通話費用（含違約金）3,27
      2元（台灣大哥大公司另受有7,100 元違約金之損害）。
（二）於98年2 月6 日，由楊玉鎂前往設於屏東縣恆春鎮○○路
      50號1 樓「星貿通訊行」（威寶電信股份有限公司（下稱
      威寶電信）恆春特約服務中心），持上開偽造之「王雅玲
      國民身分證」、「王雅玲健保卡」，以王雅玲之名義，在
      威寶電信行動電話服務申請書上，偽造王雅玲署名2 枚，
      持交不知情之店員潘冠芝，表示「王雅玲」向威寶電信申
      請行動電話門號使用之意，足生損害於威寶電信對電話門
      號管理之正確性及王雅玲，並使上開服務中心及威寶電信
      均陷於錯誤，而同意給予行動電話門號0000000000號之SI
      M 卡及免費搭配的手機1 支（廠牌LG，型號KU380 ）。楊
      玉鎂取得上開手機門號，贈與其不知情之子張學文撥打對
      外通話，致威寶電信不知上情而陷於錯誤，因而提供通信
      服務，迄至98年4 月16日停話為止，共計詐取通話費用3,
      626 元（威寶電信公司另受有7,000 元違約金之損害）。
      嗣因「王雅玲」收到威寶電信所寄發之電話帳單，始知悉
      遭冒名申請上開門號。
三、案經內政部警政署電信警察隊第三中隊報告暨臺灣臺中地方
    法院地檢署檢察官自動檢舉簽分後呈請臺灣高等法院檢察署
    令轉臺灣屏東地方法院檢察署檢察官偵查起訴。
    理  由
一、本件被告楊玉鎂、邱雅蓁所犯非死刑、無期徒刑、最輕本刑
    為3 年以上有期徒刑之罪，亦非高等法院管轄之第一審案件
    ，而被告2 人於本院行準備程式中就被訴事實為有罪之陳述
    ，經告知被告簡式審判程式之旨並聽取當事人意見後，本院
    合議庭依刑事訴訟法第273 條之1 第1 項規定，裁定由受命
    法官獨任進行簡式審判程式，合先敘明。
二、上揭犯罪事實，業據被告楊玉鎂、邱雅蓁坦承不諱，核與證
    人即被害人王雅玲、黃申均、告訴人臺灣大哥大員工華皇傑
    、威寶電信員工謝仁華、證人即台灣大哥大恆春省北服務中
    心員工林淑娟、威寶電信恆春特約服務中心員工潘冠芝分別
    於警詢、偵查中證述之情節相符，並有日盛銀行個人戶開戶
    申請書、委託書、交易往來明細查詢表各1 紙、國泰世華商
    業銀行匯出匯款回條3 紙、內政部警政署刑事警察局98年6
    月23日刑鑑字第0980080242號鑑定書、中央健康保險局中區
    分局98年8 月13日健保中承三字第0984071550號函、臺灣大
    哥大行動通信網路業務服務申請書、威寶電信行動電話服務
    申請書各1 紙、王雅玲出具之未申辦臺灣大哥大、威寶電信
    門號聲明書各1 紙、門號0000000000號、0000000000號通聯
    資料查詢結果2 份、扣押物品目錄表、及扣案之偽造之「王
    雅玲」身分證、健保卡各1 張等資料附卷可稽。本件事證明
    確，被告2 人之犯行，均堪認定，應予依法論科。
三、論罪科刑：
（一）按國民身分證係表彰持有人同一性之證明，全民健康保險
      卡則係持有人參與全民健康保險，得以獲取醫療服務的資
      格證明，均為刑法第212 條所規定之特種文書，而刑法所
      謂公印，係指公署或公務員職務上所使用之印信而言；又
      所謂公印或公印文，係專指表示公署或公務員資格之印信
      而言，即俗稱大印與小官章及其印文，最高法院22年上字
      第1904號、69年台上字第693 號著有判例可資參照。是國
      民身分證上「內政部印」之印文，核屬刑法第218 條第1
      項所稱之公印文甚明。又偽造公印文，刑法第218 條既有
      獨立處罰之規定，且較刑法第212 條之處罰為重，則於偽
      造刑法第212 條之特種文書同時偽造公印文者，即難置刑
      法第218 條處刑較重之罪於不問（司法院大法官會議釋字
      第82號解釋意旨參照）。又戶籍法第75條於97年5月28日
      修正公布，該條第1 項、第2 項規定「意圖供冒用身分使
      用，而偽造、變造國民身分證，足以生損害於公眾或他人
      者，處5 年以下有期徒刑、拘役或科或併科新臺幣50萬元
      以下罰金。行使前項偽造、變造之國民身份證亦同。」，
      該法條係針對國民身分證之偽造、變造犯行予以明文規定
      ，相較於刑法第212 條係針對所有一般特種文書之偽造、
      變造犯行，乃特別法與普通法關係，則戶籍法第75條第1
      項、第2 項規定，與刑法第216 條、第212 條乃法規競合
      ，應擇特別法即戶籍法第75條第1 項、第2 項適用。又刑
      法第218 條第1 項之偽造公印文罪與戶籍法第75條第1 項
      之構成要件並不相同，尚難謂戶籍法第75條第1 項係刑法
      第218 條第1 項之特別法；再者，偽造、變造國民身分證
      ，並不當然需要偽造國民身分證上之公印文，是偽造、變
      造國民身分證，自不能當然包括偽造公印文在內；而偽造
      公印或公印文，刑法第218 條第1 項既有獨立處罰規定，
      且較戶籍法第75條第1 項規定之處罰為重，則於偽造國民
      身分證同時偽造公印或公印文者，即難僅論以戶籍法第75
      條第1 項之罪，而置刑法第218 條第1 項處刑較重之罪於
      不問，先予敘明。
（二）核被告楊玉鎂、邱雅蓁所為，就事實一部分，係犯戶籍法
      第75條第1 項、第2 項之行使偽造國民身分證罪、刑法第
      218 條第1 項偽造公印文罪（行使偽造國民身分證部分）
      、同法第216 條、第212 條行使偽造特種文書罪（行使偽
      造健保卡部分）、同法第216 條、第210 條行使偽造私文
      書罪（行使開戶申請書部分）、同法第339 條第1 項之詐
      欺取財罪（詐騙帳戶存摺、金融卡、向被害人黃申均詐騙
      815,000 元部分）；就事實二（一）、（二）部分，均係
      犯戶籍法第75條第1 項、第2 項之行使偽造國民身分證罪
      、刑法第216 條、第212 條行使偽造特種文書罪（行使偽
      造健保卡部分）、同法第216 條、第210 條行使偽造私文
      書罪（臺灣大哥大行動通信網路業務服務申請書、威寶電
      信行動電話服務申請書部分）、同法第339 條第1 項詐欺
      取財罪（向臺灣大哥大、威寶電信詐騙SIM 卡、專案手機
      部分）、同條第2 項之詐欺得利罪（上開2 電信公司電信
      通訊服務部分）。
（三）被告楊玉鎂、邱雅蓁偽造「王雅玲」之印章、印文及署名
      之行為，皆屬偽造私文書之階段行為，而偽造國民身分證
      、全民健康保險卡及各該私文書之後，復持以行使，則偽
      造之低度行為，為行使之高度行為所吸收，均不另論罪。
（四）被告楊玉鎂、邱雅蓁與莊世宗、綽號阿海、老爺之成年男
      子間就犯罪事實一犯行；被告楊玉鎂、邱雅蓁就犯罪事實
      二（一）、（二）犯行，有犯意聯絡及行為分擔，均應論
      以共同正犯。
（五）被告楊玉鎂、邱雅蓁與莊世宗、綽號阿海、老爺之成年男
      子利用不知情之刻印業者偽造「王雅玲」印章之行為，為
      間接正犯。
（六）被告楊玉鎂、邱雅蓁就事實一申辦日盛商銀帳戶，所犯行
      使偽造國民身分證罪、偽造公印文罪、行使偽造特種文書
      罪、行使偽造私文書罪、詐欺取財罪；就事實二（一）、
      （二）申辦電信門號，所犯行使偽造國民身分證罪、行使
      偽造特種文書罪、行使偽造私文書罪、詐欺取財罪等罪間
      ，均係一行為觸犯數罪名之想像競合犯，均應從情節較重
      之行使偽造私文書罪處斷。
（七）被告楊玉鎂、邱雅蓁上開3 次行使偽造私文書罪、1 次詐
      欺取財罪（詐騙黃申均）、2 次詐欺得利罪（詐騙電信公
      司通訊服務）間，犯意各別，行為互殊，應分論併罰。
（八）爰審酌被告2 人貪圖小利，不思以正途取財，以偽造證件
      申請人頭帳戶，致生損害於戶政機關對於戶籍管理、中央
      健康保險局對於被保險人資料之管理、該金融機構對於帳
      戶管理、及電信公司對於行動電話門號管理之正確性，且
      由詐騙集團成員詐騙無辜被害人之金錢，造成被害人財產
      法益受損，助長原已猖獗之詐騙歪風，所為誠屬不該，惟
      念及被告楊玉鎂、邱雅蓁並未實際參與全程詐騙行為，尚
      非詐騙集團之核心成員，兼衡其等犯後均能坦承犯行，態
      度尚可，及其等智識程度、生活狀況等一切情狀，分別量
      處如附表一所示之刑，並定其應執行之刑，以資懲儆。
（九）扣案之偽造「王雅玲」國民身分證及健保卡，均係被告夥
      同莊世宗等人所共同偽造而所有，供犯本件行使偽造國民
      身分證及行使變造特種文書犯罪所用之物，爰依刑法第38
      條第1 項第2 款規定予以宣告沒收；而該國民身分證上偽
      造之「內政部印」公印文1 枚，已因沒收前開國民身分證
      而包括在內，自無庸另為重複沒收之諭知。偽造之日盛商
      銀個人戶開戶申請書、委託書、臺灣大哥大行動通信網路
      業務服務申請書、威寶電信行動電話服務申請書各1 份，
      既經被告楊玉鎂持以行使而交付，已非屬被告所有之物，
      自不宣告沒收，惟上開日盛商銀個人戶開戶申請書上偽造
      「王雅玲」署名、印文各2 枚、委託書上偽造之「王雅玲
      」署名、印文各1 枚、臺灣大哥大行動通信網路業務服務
      申請書上偽造之「王雅玲」署名2 枚、威寶電信行動電話
      服務申請書上偽造「王雅玲」署名2 枚，則不問屬於犯人
      與否，應依刑法第219 條之規定為沒收之諭知。至偽造之
      「王雅玲」印章1 枚，雖為被告與所屬詐騙集團供犯本案
      所用之物，惟未據扣案，為免將來執行之困難，爰不予宣
      告沒收。另扣案之Samsung Anycall SGH-C268型號手機1
      支並無證據顯示與本案有何關聯，識別號0000000000 000
      號之SIM 卡1 張，係被告向台灣大哥大公司詐騙所得，核
      其性質，應屬贓物，亦均不為沒收之諭知，附此敘明。
據上論斷，應依刑事訴訟法第273條之1第1項、第299條第1 項前
段，戶籍法第75條第2 項、第1 項，刑法第11條前段、第28條、
第216 條、第210 條、第212 條、第218 條第1 項、第339 條第
1 項、第2 項、第55條、第51條第5 款、第38條第1 項第2 款、
第219 條，刑法施行法第1 條之1 ，判決如主文。
本案經檢察官許英輝到庭執行職務。
中    華    民    國   100    年    7     月    25    日
                  刑事第四庭    法  官  蔡玉雪
以上正本證明與原本無異。
如不服本判決應於收受判決後10日內向本院提出上訴書狀，並應
敘述具體理由；其未敘述上訴理由者，應於上訴期間屆滿後20日
內向本院補提理由書（均須按他當事人之人數附繕本）「切勿逕
送上級法院」。
中    華    民    國   100    年    7     月    26    日
                                書記官  黃麗燕
附表一：
┌──┬─────────────────────┬────┐
│編號│所犯罪名及所處之刑                        │備註    │
├──┼─────────────────────┼────┤
│ 1  │楊玉鎂、邱雅蓁共同犯行使偽造私文書罪，各處│申辦日盛│
│    │有期徒刑肆月，如附表二編號1 至4 所示之物及│商銀帳戶│
│    │署名、印文均沒收。                        │        │
├──┼─────────────────────┼────┤
│ 2  │楊玉鎂、邱雅蓁共同犯詐欺取財罪，各處有期徒│被害人黃│
│    │刑柒月。                                  │申均    │
├──┼─────────────────────┼────┤
│ 3  │楊玉鎂、邱雅蓁共同犯行使偽造私文書罪，各處│申辦台灣│
│    │有期徒刑肆月，如附表二編號5 所示之署名均沒│大哥大門│
│    │收。                                      │號      │
├──┼─────────────────────┼────┤
│ 4  │楊玉鎂、邱雅蓁共同犯詐欺得利罪，楊玉鎂處有│撥打上開│
│    │期徒刑肆月，邱雅蓁處有期徒刑月。        │行動電話│
├──┼─────────────────────┼────┤
│ 5  │楊玉鎂、邱雅蓁共同犯行使偽造私文書罪，各處│申辦威寶│
│    │有期徒刑肆月，如附表二編號6 所示之署名均沒│電信門號│
│    │收。                                      │        │
├──┼─────────────────────┼────┤
│ 6  │楊玉鎂、邱雅蓁共同犯詐欺得利罪，楊玉鎂處有│撥打上開│
│    │期徒刑肆月，邱雅蓁處有期徒刑月。        │行動電話│
└──┴─────────────────────┴────┘
附表二：應沒收物
┌──┬────────────────┬─────────┐
│編號│名稱                            │備註              │
├──┼────────────────┼─────────┤
│ 1  │偽造之「王雅玲」身分證1 張。    │本院卷第133頁     │
├──┼────────────────┼─────────┤
│ 2  │偽造之「王雅玲」健保卡1 張。    │本院卷第133頁     │
├──┼────────────────┼─────────┤
│ 3  │日盛銀行個人戶開戶申請書上偽造「│台中地檢署98偵1329│
│    │王雅玲」署名2 枚、印文2 枚。    │5號卷第32頁背面   │
├──┼────────────────┼─────────┤
│ 4  │日盛銀行委託書上偽造「王雅玲」署│同上卷第33頁背面  │
│    │名1 枚、印文1 枚。              │                  │
├──┼────────────────┼─────────┤
│ 5  │臺灣大哥大行動通信網路業務服務申│電信警察第三中隊刑│
│    │請書上偽造「王雅玲」署名2 枚。  │案偵查卷宗第33頁  │
├──┼────────────────┼─────────┤
│ 6  │威寶電信行動電話服務申請書上偽造│同上卷第35、36頁  │
│    │「王雅玲」署名2 枚。            │                  │
└──┴────────────────┴─────────┘
附錄：本案論罪科刑法條全文
戶籍法第75條第1項、第2項:
意圖供冒用身分使用，而偽造、變造國民身分證，足以生損害於
公眾或他人者，處5 年以下有期徒刑、拘役或科或併科新臺幣50
萬元以下罰金。
行使前項偽造、變造之國民身分證者，亦同。
刑法第210條:
偽造、變造私文書，足以生損害於公眾或他人者，處5 年以下有
期徒刑。
刑法第212條:
偽造、變造護照、旅券、免許證、特許證及關於品行、能力服務
或其他相類之證書、介紹書，足以生損害於公眾或他人者，處1
年以下有期徒刑、拘役或3 百元以下罰金。
刑法第216條 :
行使第210 條至第215 條之文書者，依偽造、變造文書或登載不
實事項或使登載不實事項之規定處斷。
刑法第218條:
偽造公印或公印文者，處5 年以下有期徒刑。
盜用公印或公印文足以生損害於公眾或他人者，亦同。
刑法第339條:
意圖為自己或第三人不法之所有，以詐術使人將本人或第三人之
物交付者，處5 年以下有期徒刑、拘役或科或併科1 千元以下罰
金。
以前項方法得財產上不法之利益或使第三人得之者，亦同。
前2 項之未遂犯罰之。